臺灣高等法院刑事判決　　　　　　　　　　　　九十三年度上更(二)字第六六九號
　　上　訴　人　臺灣桃園地方法院檢察署檢察官
　　上　訴　人
　　即　被　告　丙○○
　　選任辯護人　邱新福律師
右上訴人因被告殺人未遂等案件，不服臺灣桃園地方法院九十二年度訴字第九一六號
，中華民國九十二年七月三十日第一審判決（起訴案號：臺灣桃園地方法院檢察署九
十二年度偵字第一０四六五號），提起上訴經判決後，由最高法院第二次發回更審，
本院判決如左：
    主  文
原判決撤銷。
丙○○殺人未遂，處有期徒刑參年。扣案瓦斯噴燈壹個、寶特瓶壹個，均沒收。
    事  實
一、丙○○與林榮宗原合作從事抽水肥工作，後兩人分開，各自營業，為爭取生意，
    張貼小廣告，時生衝突。丙○○認遭欺壓，心生不滿，萌生報復之意。其明知以
    汽油潑灑人身點火引燃，將會燒人致死；且如在房屋內潑灑汽油，點燃時，會延
    燒住宅，仍於民國九十二年五月二十七日上午，在桃園縣中壢市○○路中油加油
    站，購買新台幣（下同）二十元（約零點九九公升）之九五無鉛汽油，裝入其所
    有之寶特瓶中，並攜其所有之瓦斯噴燈一個，隨即前往桃園縣中壢市○○○街一
    一三號林榮宗住處（一樓前半部兼辦公處所），現供人居住使用之住宅，先叫林
    榮宗僱用之會計余誼離開屋內，再將裝汽油寶特瓶蓋打開，點燃瓦斯噴燈，於
    同日上午十一時十分許，進入後方住處客廳，見林榮宗及其員工丁○○坐於沙發
    上聊天、泡茶，丙○○以燒死林榮宗之決意及若波及燒死在場之丁○○亦不違反
    其本意之殺人犯意，將寶特瓶中汽油朝林榮宗潑灑，並以瓦斯噴燈點燃，火勢燃
    燒林榮宗身體。其潑灑汽油時，火勢並延燒至客廳內沙發、茶几上書籍、北側壁
    廚（含壁廚內擺飾品）及部分木板、天花板裝潢，丙○○於引火後，驚覺釀成大
    禍，於該處住宅尚未燒燬而喪失效用之際，取水將火熄滅，致僅燒燬客廳上述物
    品。林榮宗遭火燒傷，全身受有臉部、胸部、背部、兩側上肢燙傷佔體表面積五
    十％、兩側大腿等傷害，倖及時逃出，將火撲滅，送醫救治，始免於死亡；並燒
    及丁○○致其亦受有下肢（小腿）燒傷及身體多處燒傷起水泡、表皮脫落等傷害
    。嗣丙○○於警尚未發覺其為犯罪前，騎機車至桃園縣警察局中壢分局龍興派出
    所自首，經警到場扣得丙○○所有供犯罪所用之瓦斯噴燈一個、保特瓶一個。
二、案經被害人林榮宗、其配偶己○暨丁○○訴由桃園縣政府警察局中壢分局報請台
    灣桃園地方法院檢察署檢察官偵查起訴。
    理  由
一、訊據上訴人即被告丙○○矢口否認有殺人、放火燒毀他人住宅之犯意及行為，辯
    稱：伊因生意經營受林榮宗欺壓而氣不過，才持汽油前往嚇他，是林榮宗要搶汽
    油，爭奪時不小心翻倒而引燃，伊沒有殺人意思，且火燒起來時，也馬上把火打
    熄云云。
二、經查：
  (一)被告於警詢時供承：我與林榮宗以前合夥從事抽水肥工作，後來自己跳出來做，
    我去貼小廣告，被林榮宗壓單。找林榮宗理論，他說要玩死我；於九十二年五月
    二十七日十一時許在中壢市○○路加油站購買，用寶特瓶裝，花二十元購買（汽
    油、零點九九公升）；先去買汽油，然後騎機車前往中壢市○○○街一一三號林
    榮宗家潑灑汽油；一時氣不過便拿了汽油，到中壢市仁美一一三號林榮宗家，往
    林榮宗身上潑灑，當時林榮宗與丁○○二人在聊天泡茶，那知汽油一潑灑下去，
    便著火了，林榮宗、丁○○與我都受傷；我潑汽油後見著火了，我便衝進去想救
    人，邊救火邊喊有無人受傷，然後我便一想後悔了，便騎著輕機車到中壢分局龍
    興派出所投案自首等語（見偵卷第五頁反面、第六頁）；於檢察官偵查中亦承稱
    ：九十二年五月二十七日上午我想要去林榮宗住處，找他理論，我先騎機車到中
    壢市○○路中油加油站，買二十元九五無鉛汽油，裝在我帶去的寶特瓶內，在加
    油時我愈想愈氣，買完汽油後，我便直接到中壢市○○○街一一三號（林榮宗）
    之住處，有把汽油及瓦斯噴燈帶進去，一進入屋內，林榮宗就站起來，雙方沒有
    交談，我馬上把汽油朝林榮宗身體方向潑去，（寶特瓶）瓶蓋是我在進門前即已
    打開，而瓦斯噴燈也是在進入屋內前，未見到人時即已打開，我一潑出去就馬上
    燃燒，林榮宗馬上跑出去，我則留在屋內滅火，丁○○則從後門逃出去等語（見
    偵卷第五十七頁反面、第五十八頁）；另於原審供稱：扣案的發票是我去買東西
    （指買汽油）所開立的發票（見原審卷第九頁），並有該發票存卷可佐。
  (二)告訴人林榮宗於警詢中指稱：九十二年五月二十七日十一時二十分許，被告到我
    進屋內客廳就往泡茶桌灑去，噴燈劃過就起火，我全身就燒起來（見偵卷第七十
    九頁）；於本院前審指稱：當時我在泡茶，被告一進來就拿汽油朝我身上潑（見
    更一卷第五十八頁）。
  (三)告訴人丁○○於警詢中指稱：我當時與林榮宗在辦公室後面的客廳內泡茶聊天，
    此時我看見被告跑進來手拿瓦斯噴燈及一瓶寶特瓶內容物液體我不清楚，朝林榮
    宗灑去，用瓦斯噴燈點燃液體燃燒，此刻我見到林榮宗全身著火，客廳也著火，
    整間客廳全是黑煙，我左小腿也遭到波及被燒傷，我就從後門逃生（見偵卷第八
    頁）；於檢察官偵查中指稱：當天被告拿一個噴燈及寶特瓶到林榮宗公司，用寶
    特瓶先潑林榮宗全身汽油，然後用噴燈噴火（見偵卷第六十九頁反面）；於原審
    指稱：當時我跟林榮宗在他住處的客廳聊天，被告當時拿著點燃的瓦斯噴燈、開
    了瓶蓋的汽油桶（指寶特瓶），衝進來突然就朝林榮宗的方向潑過去，結果就燒
    起來了，因為我當時在林榮宗的身旁，所以我的腳也被燒傷。當時煙很大，我就
    從後門跑出去，後來我就去報警，被告有看到我，跟我道歉，但是被告跟我道歉
    之前，我已經打電話報警了，我案發之後就馬上報警（見原審卷第三十七頁、三
    十八頁）；於本院前審中指稱：被告來我們公司潑汽油著火後，我從後門跑出去
    ，我在第一時間就打電話報警，我是打一一０，當時我很緊急，我是說我們的地
    址並說我們被人縱火（見上訴卷第七十頁）。
  (四)現場目擊證人余誼於警詢、偵查中證述：當時我正在辦公室辦公，我老闆林榮
    宗及另一名員工正在辦公室後面（住處客廳）泡茶。此時我見丙○○從外面走進
    來，手裡拿著寶特瓶及瓦斯噴燈，然後他叫我先出去，我來不及反應，現場已經
    著火，我老闆及另一名員工就被火燒傷了等語（見偵卷第十頁、第七十頁）。
  (五)告訴人林榮宗受有臉部、胸部、背部、兩側上肢燙傷佔體表面積五十％、兩側大
    腿等傷害，此有天晟醫院九十二年八月十一日出具之診斷證明書（見請上字卷第
    九頁）暨照片十幀在卷（見上訴卷第九至二三頁）、並有病危通知單在卷（見請
    上字卷第十一頁）。告訴人丁○○則受有下肢（小腿）燒傷及身體多處燒傷起水
    泡、表皮脫落等傷害，此亦有天晟醫院診斷證明書在卷（見偵卷第十一頁）。
  (六)右址遭放火致燒燬該住宅客廳內沙發、茶几上書籍、北側壁廚（含壁廚內擺飾品
    ）及部分木板、天花板裝潢等處，有現場照片、桃園縣政府消防局火災原因調查
    報告書及所附火災證明鑑定報告書在卷可佐（見偵卷第二十四至第五十二頁）。
    復有瓦斯噴燈乙組、塑膠寶特瓶乙瓶扣案（見偵卷第五十三頁）。又桃園縣中壢
    市○○○街一一三號，一樓前半部係辦公室，後半部為住家，平日住有林榮宗及
    其家人，為告訴人己○陳述在卷（見偵卷第九頁）。
  (七)依被告右揭於警詢及偵查中所供，並參酌告訴人林榮宗、丁○○右開指述暨診斷
    證明書、現場照片，可見被告當時確係手持已點燃之瓦斯噴燈及持已將瓶蓋打開
    內裝有汽油之寶特瓶進入右揭客廳，且被告一進客廳立即將寶特瓶內之汽油朝告
    訴人林榮宗上潑去，隨即引發燃燒，因而致告訴人林榮宗受有右述之傷害，並波
    及同在客廳內之告訴人丁○○亦受有右開傷害。按汽油為揮發性極強之易燃物，
    以之潑灑人身，瞬間將大火燃燒，足以致人死亡；且如在屋內，引燃大火，勢將
    延燒房屋，此為眾所周知之事。而桃園縣中壢市○○○街一一三號，一樓前半部
    係辦公室，後半部為住家，平日住有林榮宗及其家人，為現供人使用住宅。被告
    因不滿林榮宗欺壓，持寶特瓶內裝汽油及瓦斯噴燈，前往告訴人林榮宗住宅，被
    告當時係先將寶特瓶蓋打開、瓦斯噴燈點火，始進入屋後方客廳，倘被告意僅在
    嚇嚇告訴人林榮宗，則其此舉，應已足以達威嚇之目的，自不須命余誼離開，
    準此足證被告意在報復告訴人林榮宗因而要將其燒死，怕殃及室內無辜之余誼
    ，是被告在屋內放火燒人，顯有燒死告訴人林榮宗及燒毀房屋之認識。又被告將
    汽油，朝林榮宗身上潑灑，並以瓦斯噴燈點燃，顯見被告放火有燒死林榮宗及其
    平有同被燒死之可能，當然為被告所預見，惟被告並未叫丁○○先行離開，準此
    足徵被告縱非有意致丁○○於死地，但丁○○既與林榮宗同坐於沙發上聊天、泡
    茶，被告不顧丁○○之安危，仍為上揭放火行為，可見丁○○若同被燒死，應與
    被告之本意不相違背，是依刑法第十三條第二項規定，仍應認被告有燒死丁○○
    之故意。
  (八)被告發覺其行為釀成大禍，立即取水救火，而未燒毀房屋，為據報至現場之證人
    李建興、曹喜娟於原審證明屬實（見原審卷第三十九頁）。桃園縣政府消防局火
    災原因調查報告書對於消防隊到場搶救時狀況，亦載明：「(一)火勢和射水的情形
    ：到達時現場火勢已被民眾控制，僅以水桶將殘火澆熄撲滅」等情（見偵卷第三
    十七頁），足見被告確於燒毀住宅前，已因己意防止結果之發生。惟不能因被告
    事後有救災之行為，而否認其原殺人、放火等犯意。
  (九)至告訴人林榮宗所受之傷害，其先後提出三紙診斷証明書，其中長庚紀念醫院九
    十二年五月二十七日出具之診斷證明書係記載：「多處二至三度燒灼傷，約體表
    面積％」；該醫院同年八月十一日出具之診斷證明書則記載：「灼傷２─３度
    ％體表面積，顏面、四肢、軀幹及吸入性灼傷」；天晟醫院九十二年八月十一
    日出具之天字第四００九八二號診斷證明書記載：「臉部、胸部、背部、兩側上
    肢燙傷，二─三度佔體表面積％、兩側大腿」（見偵卷第十二頁、原審卷第六
    十四、第六十五頁）。依上述各診斷證明書所載被害人林榮宗二至三度之燒灼傷
    占體表面積或為％、或為％，雖不相一致，惟觀長庚醫院所出具之上揭二紙
    診斷證明書，其中九十二年五月二十七日之診斷證明書內容之記載較為簡略，而
    九十二年八月十一日之診斷證明書內容之記載則較為完整，準此被害人林榮宗所
    受之燒灼傷占體表面積應以九十二年八月十一日之診斷證明書所載為％較為可
    採。蓋長庚醫院九十二年八月十一日之診斷證明書記載內容較為完整，可見其為
    記載時應係較詳實量計被害人林榮宗所受燒灼傷占體表面積。又長庚醫院九十二
    年八月十一日所出具之診斷證明書與天晟醫院同日所出具之診斷證明書均載被害
    人林榮宗所受之燒灼傷占體表面積為％，益徵被害人林榮宗所受之燒灼傷占體
    表面積確實為％。另比較長庚醫院九十二年八月十一日所出具之診斷證明書與
    天晟醫院同日所出具之診斷證明書之內容，天晟醫院所出具之診斷證明書就被害
    人林榮宗所受傷害之部位之記載更為明確，並核與卷附照片（見上訴卷第十九頁
    至第二十三頁）所顯示被害人林榮宗所受傷害之位置相符，是有關被害人林榮宗
    所受傷害，應以天晟醫院所出具之診斷證明書之記載為準。
  (十)告訴人丁○○遭燒傷逃出，雖打電話報警，但僅稱遭人縱火，未指被告所為，為
    丁○○陳述在卷（見上訴卷第七十頁）。桃園縣警察局勤務中心接到報案，除以
    消防車前往救火，並通知中壢市分局仁愛派出所，由值班之甲○○警員通知在外
    巡邏之乙○○警員，乙○○警員約三分鐘左右趕至現場，以主觀之印象約在同日
    上午十一時二十分之時間回報，此有桃園縣警察局勤務中心受理各類案件紀錄表
    影本及經證人乙○○結證屬實（見上訴卷第一一○頁及第一○一頁、第一○二頁
    ）。而被告於現場撲滅火勢後，騎機車至中壢分局龍興派出所供承犯罪，接受裁
    判，其到所時間為同日上午十一時二十分，此有桃園縣警察局中壢分局九十三年
    一月九日中警分刑字第○九二七○二六三四二號函，並有當時陳錦柯巡佐記載到
    所時間十一時二十分之字條在卷可稽（見上訴卷第一五○頁至第一五二頁），並
    經戊○○及龍興派出所值班警員巫靜璋到庭結證屬實（見本院審判筆錄及上訴卷
    第九十八頁至第一百頁）。雖警到現場時間及被告到所時間，均為十一時二十分
    ，但查被告到派出所時間，為警明確看錶記載之時間，而乙○○證述係印象中時
    間，參以乙○○稱其至現場時，消防車先到了，消防隊已將火勢撲滅（見上訴卷
    第一○二頁、第一○三頁），而桃園縣消防局對本件火災明確記載時間之火災出
    動觀察紀錄：「報案時間十一時十三分，出勤時間：十一時十四分，到達時間：
    十一時十六分，控制時間：十一時十九分，撲滅時間：十一時二十分」（見偵卷
    第三十七頁）。足證乙○○到達現場時間已在十一時二十分以後，且其尚須訊問
    現場之人，才知被告犯罪，故被告至派出所時，有偵查權之公務員尚不知其犯罪
    ，應屬自首。至卷存統一發票記載，被告購買九五無鉛汽油之時間，係九十二年
    五月二十七日上午十一時十六分二十七秒。惟本件受理火災報案時間為同日上午
    十一時十三分十秒，有桃園縣政府警察局勤務指揮中心受理各類案表在卷可佐，
    依桃園縣政府警察局函示：本局勤務指揮中心一一○報案台是電腦螢幕之值機台
    ，所有報案時間及流水編號，是經由電腦控管，民眾報案時，電腦會立即自動顯
    示時間於「中心受理各類案件紀錄表」中，民眾報案時間不可能誤載，且報案時
    間無法更改（動）。另勤務指揮中心一一○報案台電腦之時間，是依「一一七」
    報時台所發報之時間更新對時（固定在每月月初(一)日及月中（十六）日更新對時
    乙次），因此，不致發生比標準時間誤點之情形，此有該局九十三年九月十日桃
    勤字第○九三○○八一五一○號函在卷可佐，其嚴謹度及正確性應無可置疑。反
    倒是一般加油站的收銀機所列印出來的統一發票，因未經嚴謹的控管程序、或因
    機器老舊、或因人為疏失、或因購買時間與列印時間不相一致等等因素，由該收
    銀機所列印出來的統一發票所載的時間與實際時間實難免有出入，是本件應以上
    該勤務指揮中心之報案時間為準，即十一時十三分報案發生火警，豈有於十一時
    十六分十七秒購買汽油之理，是該統一發票所載十一時十六分十七秒，顯係誤載
    ，自不足為證，併予指明。
　綜上所述，被告所辯，顯係事後卸責之詞，不足採信。本件事證明確，被告犯行堪
  以認定，應依法論科。
二、核被告所為，係犯刑法第二百七十一條第二項第一項之殺人未遂罪、第一百七十
    三條第三項第一項之放火燒燬現供人使用之住宅未遂罪。被告以一放火行為所犯
    殺害二人未遂、放火燒燬現供人使用之住宅未遂罪，係一行為觸犯數罪名（殺害
    二人未遂部分係同種想像競合，殺人未遂與放火燒燬現供人使用之住宅未遂部分
    係異種想像競合），應從一較重之殺人未遂罪處斷。公訴人起訴認被告放火燒林
    榮宗、丁○○部分，犯刑法第二百七十七條第一項之普通傷害罪，起訴法條，尚
    有未洽，應予變更。另公訴人認被告所犯放火燒被害人及放火燒及住宅部分，有
    方法與結果牽連關係，為牽連犯，亦有未合。被告放火之地點係被害人平日居住
    之房屋，自屬現供人使用之住宅，公訴人認係現有人所在之建築物，容有誤會，
    附此敘明。又被告已著手實行放火殺害林榮宗、丁○○之犯行，因及時將火撲滅
    ，並送醫救治，倖免於難，為未遂犯。另被告在該住宅尚未燒燬前，取水撲滅火
    源，防止住宅燒毀結果之發生，核屬刑法中止未遂犯。因本件想像競合犯，從較
    重之殺人未遂罪論科，爰依刑法第二十六條前段未遂犯之規定，減輕其刑。被告
    放火雖同時燒燬林榮宗住宅內之物品，惟放火燒燬現有人使用之住宅罪，其直接
    被害法益為一般社會之公共安全，雖同時侵害私人財產法益，但仍以保護社會公
    共安全法益為重。放火行為原含有毀損性質，放火燒燬現供人使用之住宅罪，自
    係指供人居住房屋之整體而言，包括住宅本身及住宅內所有設備、傢俱、日常生
    活上之一切用品。一個放火行為若同時燒燬住宅與該住宅內所有其他物品，無論
    該其他物品為他人或自己所有，均不另成立刑法第一百七十五條第一項或同條第
    二項之放火燒燬住宅以外他人或自己所有物罪（最高法院七十九年台上字第一四
    七一號判例意旨參照）。是此部分物品之燒燬已包含於放火燒燬現供人使用之住
    宅未遂罪中，不另論以刑法第一百七十五條第一項之放火罪。被告於有偵查犯罪
    職務公務員發覺前自首，業如前述，依法減輕其刑，並與前揭減輕遞減之。原審
    論處被告罪刑，本非無見，惟被告對告訴人林榮宗、丁○○均係犯殺人未遂罪
    ，原審均誤為普通傷害罪；被告約於十一時十分許犯罪（此由消防隊接獲丁○○逃出後報案時間十一時十三分可證），原審誤為十一時二十分，始前往林榮宗
    屬自首，原審未調閱相關準確計時之勤務中心或消防局資料，僅憑相關人印象中
    時間，認被告並未自首，均有未洽。被告上訴意旨，否認故意放火等行為，雖不
    足採，惟檢察官上訴意旨，指被告應有殺人之犯意，尚非全無理由，且原判決既
    有如上可議之處，自屬無可維持，應由本院將原判決撤銷改判。爰審酌被告犯罪
    動機係因生意競爭衝突，憤而犯罪，惟造成被害人林榮宗傷勢嚴重，及該處為住
    宅，若發生大火將不可收拾，暨其放火後，即後悔滅火、並已與告訴人林榮宗達
    成和解，賠償損害有和解筆錄在卷，犯後態度良好等一切情狀，量處如主文所示
    之刑，以示懲儆。扣案瓦斯噴燈一個、寶特瓶一個，係被告所有供犯罪所用之物
    ，應依法宣告沒收。
據上論斷，應依刑事訴訟法第三百六十九條第一項前段、第三百六十四條、第二百九
十九條第一項前段、第三百條、刑法第二百七十一條第二項、第一項、第一百七十三
條第三項、第一項、第五十五條、第二十六條前段、第六十二條前段、第三十八條第
一項第二款，判決如主文。
本案經檢察官陳維練到庭執行職務。
中　　　華　　　民　　　國　　九十三　　年　　　十二　　　月　二十三　　日
                              臺灣高等法院刑事第一庭
                                  審判長法  官  楊　貴　雄
                                        法  官  黃　聰　明
                                        法  官  雷　元　結
右正本證明與原本無異。
如不服本判決，應於收受送達後十日內向本院提出上訴書狀，其未敘述上訴之理由者
並得於提起上訴後十日內向本院補提理由書（均須按他造當事人之人數附繕本）。
                                        書記官  林　淑　貞
中　　　華　　　民　　　國　　九十三　　年　　 十二 　　月　　二十四　　日
附錄：本案論罪科刑法條全文
刑法第二百七十一條
殺人者，處死刑、無期徒刑或十年以上有期徒刑。
前項之未遂犯罰之。
預備犯第一項之罪者，處二年以下有期徒刑。
刑法第一百七十三條
放火燒燬現供人使用之住宅或現有人所在之建築物、礦坑、火車、電車或其他供水、
陸、空公眾運輸之舟、車、航空機者，處無期徒刑或七年以上有期徒刑。
失火燒燬前項之物者，處一年以下有期徒刑、拘役或五百元以下罰金。
第一項之未遂犯罰之。
預備犯第一項之罪者，處一年以下有期徒刑、拘役或三百元以下罰金。
